臺灣臺北地方法院民事判決　　　　　　　　　　　　　九十二年度國簡上字第一號
　　上　訴　人　丙○○
　　　　　　　　甲○○○
　　共　　　同
　　訴訟代理人　杜淑君律師
　　　　　　　　丁○○
　　被　上訴人　交通部公路總局
　　法定代理人　乙○○
　　訴訟代理人　古嘉諄律師
　　　　　　　　李元德律師
　　　　　　　　張勝傑律師
右當事人間請求國家賠償事件，上訴人對於中華民國九十二年四月十一日本院台北簡
易庭九十一年度北國簡字第八號第一審簡易判決提起上訴，本院於中華民國九十三年
一月九日辯論終結，判決如下：
    主  文
上訴駁回。
第二審訴訟費用由上訴人負擔。
    事  實
甲、上訴人方面：
一、聲明：
  (一)原判決廢棄。
  (二)右廢棄部分，被上訴人應給付上訴人丙○○新台幣（下同）六萬五千三百七十五
    元，上訴人甲○○○二十一萬七千九百一十元，及均自民國九十一年七月一日起
    至清償日止按法定利率計算之利息。
二、陳述：除與原判決記載相同者，茲引用之外，補稱略以：
  (一)上訴人係以國家賠償法第三條第一項之規定為請求權基礎，國家賠償法第三條第
    一項所定之賠償責任，依學者通說及實務見解，均認係採無過失主義，申言之，
    國家不能主張已善盡注意義務作為免負賠償責任之事由。所謂「管理有欠缺」應
    係指依據客觀基準，公有公共設施不具備通常應有之狀況或設備之意，亦即欠缺
    客觀上安全性，至於欠缺安全性之理由如何，是否係因設置或管理人違反義務所
    致，則在非所問。
  (二)按公有公共設施只要欠缺客觀安全性，即在客觀上不具備通常應有之狀況或設備
    ，該公共設施即有欠缺，原審將欠缺進一步區分成「偶發欠缺」及「經常發生之
    一般欠缺」，惟該分類之依據何在？係源自法規、學說、或實務見解？均未見原
    審為進一步之說明，且上述兩類欠缺之分際何在，亦未見原審提出具體明確之判
    斷標準。又原審謂於人力之配置上「無從」要求被上訴人二十四小時巡察以排除
    偶發事故，其主要之理由為基於國家預算考量，然依目前一般學說，國家並不得
    以預算不足作為其免責之理由。
  (三)關於管理有無欠缺，應就具體個案以預見可能性及排除可能性為審查標準，至「
    機關巡察之次數、頻率」充其量只能作為審查基準，除非管理機關能先證明其所
    定之管理方法，可完全排除公有公共設施之欠缺，否則該管理方式即不得作為認
    定管理是否有欠缺之標準，所謂「管理不可能」，應係指「客觀不能」（如不可
    抗力之事故），而非「主觀之不能」。原審認「欠缺」須於被上訴人上班時間內
    發生，且得依巡察方式發現排除時，始具有管理之可能性，該見解非但本末倒置
    ，且失之狹隘，蓋國家確保公有公共設施無安全疑慮之責任，並不因「上下班時
    間」而產生差別，且原審認定係以被上訴人機關人力配置無法因應認定被上訴人
    「管理不可能」，該不能之情形應屬被上訴人之「主觀不能」，而非「客觀不能
    」。
  (四)原審認被上訴人僅於事故發生前自行知悉或接獲通知而未及時修補及設立警告標
    示之情形，始須負賠償之責，申言之，管理機關除須有預見公共設施欠缺之可能
    外，尚須該機關於主觀上知悉欠缺，且於客觀上未及時進行修補及設立警告標示
    時，始須依國家賠償法第三條第一項規定負賠償責任，準此以解，原審就國家賠
    償法第三條第一項乃採責任最輕之故意或重大過失責任主義，則國家依國賠法第
    三條第一項規定負賠償責任之可能性微乎其微，原審上述法律之見解，實有悖於
    國賠法立法目的及規範意旨。
  (五)原審以證人即當日晚間八至十時輪值巡邏該路段之沙崙派出所員警之證詞，推論
    污泥散落系爭路段之時間應在九十一年二月三日晚上八時至八時三十分間，惟查
    證人雖證稱該派出所對系爭路段每天每二小時輪流巡邏一次，然亦證稱案發當天
    晚上六至八時非由其擔任輪值工作，則彼等謂前一班並未發現系爭路段有污泥，
    究係因前一班警員之積極交接抑或係因巡邏紀錄未記載所致，原審並未進一步探
    究。該派出所之巡邏紀錄縱未記載路面有散落污泥，亦不表示當時無污泥散落。
    再者，原審僅以警員之證詞，即推論系爭路段污泥散落之時間應在九十一年二月
    三日晚上八時至八時三十分間，亦嫌速斷。又原審以上訴人騎車摔倒之事實推論
    應為污泥初始散落未乾之際，其意似用以說明污泥散落時間之短暫，然原審並未
    調查污泥散落當時之溼度，及污泥自散落地面至乾硬須耗時多久，亦未調查上訴
    人摔倒時之溼度為何，如何僅憑摔倒之事實即推論污泥之溼度並進而推論污泥散
    落地面之時間？
三、證據：援用第一審所提證據方法。
乙、被上訴人方面：
一、聲明：上訴駁回。
二、陳述：除與原判決記載相同者，茲引用之外，補稱略以：
  (一)國家賠償法第三條第一項所指「管理有欠缺」，係指管理機關有管維護修補之作
    為可能，而未為及時修補，或未設立警告標誌而言，原審就本條項規定之解釋與
    最高法院判例意旨相符，自無違誤。又按公有公共設施因設置或管理有欠缺，致
    人民生命身體或財產受有損害者，國家應負損害賠償責任，固為國家賠償法第三
    條第一項所明定，但國家賠償責任須以「在客觀上」該公共設施之設置或管理有
    欠缺為前提，倘國家對於公有設施之設置或管理並無欠缺，縱人民受有損害，國
    家亦不負賠償責任，且國家對於防止損害之發生，若已盡相當之注意，並已為防
    止損害發生之必要措施，可認其管理並無欠缺者，則國家賠償責任即無由發生，
    有最高法院七十二年台上字第三一八二號判決可資參照。而最高法院七十三年台
    上字第三九三八號判例亦揭明：「上訴人（台南市政府）管理之路段既留有坑洞
    未能及時修補，又未設置警告標誌，足以影響行車之安全，已不具備通常應有之
    狀態及功能，即係公共設施管理之欠缺」，申言之，管理機關須有管理維護修補
    之可能而未能及時修補，且未設立警告標誌，始有管理有欠缺之可言。
  (二)原審判決就國家賠償法第三條第一項所定「管理有欠缺」，認為：「應指有維護
    不週、疏於檢修致該公共設施事後發生瑕疵而不具備通常應有之狀態、作用或功
    能，以致於欠缺安全性而言，即必須管理機關有管理維護修補之作為可能而『未
    為及時修補，或未設立警告標誌』，始足當之」，核與前揭最高法院判例及判決
    意旨相符，並無違誤。實務上就類似案例適用國家賠償法第三條第一項之結果，
    亦均與本件原審判決相同，如台灣高等等法院九十年度上國字第一號民事判決揭
    明：「系爭路段遭人棄置廢土，當會造成行車之危險，被上訴人為系爭路段之管
    理機關，其所屬養護人員，在例行性巡邏時發現，固負有排除之義務，惟西濱公
    路路段甚長，而路面遭人棄置廢土乃屬偶發事故，於人力配置上實無從要求被上
    訴人二十四小時隨時巡查以排除此偶發事故」、「被上訴人於王金寶發生事故前
    ，尚無從知悉系爭路段遭人棄置廢土予以排除以避免上訴人遭受損害，揆諸前開
    說明，自難認被上訴人未排除影響系爭路段安全性之瑕疵為其管理有所欠缺」，
    此等案例事實與本件上訴人主張之事實極為接近，經台灣高等法院民事庭詳加調
    查審認後，其適用法律之結果與本件原審判決相同，亦認管理機關並無管理欠缺
    可言。
  (三)有關系爭路段散落污泥之時間，上訴人丙○○於原審九十二年三月六日言詞辯論
    期日到庭陳稱：系爭路段是原告夫婦每天上下班所必經路段，二月三日上午上班
    時並未看見污泥，下班經過時才看見等語，原審於同期日亦傳訊證人即案發當時
    負責巡邏該路段之沙崙派出所員警陳啟川、莊國勝到庭結證：系爭路段是由該派
    出所人員輪流巡邏，每天每二小時要巡邏一次，案發當天晚上六至八時輪值一班
    並未發見系爭路段有污泥，至其等輪值（八時至十時班）巡邏至該處時才發現系
    爭事故及路面污泥，並非有人通報才去等語，此外亦有證人所提巡邏紀錄簿影本
    在卷可稽。原審依前述上訴人之陳述、證人之證詞及書證資料，綜合判斷認定系
    爭路段散落污泥之時間，應在九十一年二月三日晚上八時至八時三十分間，難期
    被上訴人於該時段派員為例行之巡邏及養護，自無從經巡邏發現污泥而予排除，
    因而認定被上訴人之管理並無欠缺。原審此等認定，係依前述事證綜合判斷而來
    ，核與經驗法則及論理法則均無違背，上訴人僅憑其自我臆測猜想之辭，在毫無
    舉證之情形下，空言指摘原審判決認定事實違反經驗法則及論理法則云云，實無
    理由。
三、證據：援用第一審所提證據方法。
    理  由
壹、程序部分：被上訴人因其法定代理人於九十二年七月一日變更為乙○○，聲明承
    受訴訟，並提出行政院九十二年六月二十七日院授人力字第○九二○○二一九二
    六號令影本足參，依民事訴訟法第一百七十五條規定，核無不合，應予准許。
貳、實體部分：
一、上訴人起訴主張：上訴人丙○○於九十一年二月三日晚上八時三十分許，騎乘機
    車搭載上訴人甲○○○途經被上訴人管理之浮州橋甫下匝道至分叉路面（左向通
    往板橋市○○路，直行通往樹林市○○路，下稱系爭路段）時，因被上訴人管理
    有欠缺，未即時將該路段上散落範圍延伸約莫十公尺之污泥排除，致上訴人人車
    倒地，上訴人丙○○受有右前臂、右髖部挫擦傷及右大腿挫傷，上訴人甲○○○
    受有巨大挫擦傷、右手外側挫傷並第五指裂傷及伸指肌腱部分斷裂之傷害，經上
    訴人先以書面請求被上訴人賠償遭拒後，爰依國家賠償法第三條第一項規定，求
    為命被告賠償上訴人丙○○六萬五千三百七十五元、甲○○○二十一萬七千九百
    十元，並均加計自九十一年七月一日起至清償日止按法定利率計算之利息。
    被上訴人則抗辯：被上訴人於系爭路段施作之「一一四線浮洲橋改建工程」已於
    九十一年一月二十五日實際竣工，該路段並無上訴人所稱因施工應提高注意義務
    之情形；又系爭路段於本件事故發生時平整無缺，且被上訴人就系爭路段之巡查
    ，除一週至少五次派員定期巡查外，留駐現場之承商即訴外人榮金營造工程股份
    有限公司（下簡稱榮金公司）亦於每日白天派所屬勞工進行路面清掃工作，遠超
    過巡查要點之要求，被上訴人顯已善盡注意義務，並已為防止損害之必要措施，
    無任何管理上之欠缺。系爭路面因車輛經過滲漏污泥，乃突然之偶發事件，實不
    可能要求被上訴人預知污泥將出現於何處而先為管理防範，況被上訴人確已派員
    進行定期巡查，且系爭路段尚有台北縣警察局板橋分局沙崙派出所將系爭路段納
    入固定巡邏路線，每二小時巡邏一次，路面如有損害警員亦有通報義務，於此情
    形下，自難謂被上訴人之管理有任何欠缺。按國家賠償法第三條第一項所定國家
    賠償責任固屬無過失責任，惟「設置或管理有無欠缺」與「有無過失」本屬不同
    要件及概念，該條既明定「因設置或管理有欠缺」為構成要件，自不得僅因該條
    採無過失主義即可忽略該要件，就本件而言，系爭路面在管理上通常應有之狀況
    ，乃指管理機關在合理時間與空間內發現系爭路面上有污泥存在並為清除，非謂
    系爭路面一有污泥存在，不論管理機關在客觀上有無發現清除之可能，即屬「管
    理欠缺」，否則國家賠償法第三條第一項所定「因設置或管理」之要件，豈不形
    同具文等語，資為抗辯。
二、查上訴人主張上訴人丙○○於九十一年二月三日晚上八時三十分許，騎乘機車搭
    載上訴人甲○○○途經被告管理之系爭路時，因路面污泥致人車滑倒，上訴人丙
    ○○受有右前臂、右髖部挫擦傷及右大腿挫傷，上訴人甲○○○受有巨大挫擦傷
    、右手外側挫傷並第五指裂傷及伸指肌腱部分斷裂之傷害，經上訴人以書面請求
    被上訴人賠償遭拒等事實，為兩造所不爭執，並有上訴人提出之診斷證明書（見
    原審卷第十二頁）、照片（見原審卷第十三至第二八頁）、被上訴人函（見原審
    第三九頁）及拒絕賠償理由書（見原審卷第四十至第四三頁）影本在卷可稽，復
    為被上訴人所不爭執，自堪信為真實。惟上訴人主張被上訴人未及時清除系爭路
    面污泥，管理有欠缺，致伊等受損害，依國家賠償法第三條第一項規定應負賠償
    責任等語，則為被上訴人所否認，並以前揭情詞置辯。是本件之爭點厥為被上訴
    人就系爭路段之管理有無欠缺，致上訴人身體受損害，應負賠償責任，茲分述如
    下：
  (一)按公有公共設施因設置或管理有欠缺，致人民生命、身體或財產受損害者，國家
    應負損害賠償責任，國家賠償法第三條第一項固定有明文。然此項國家賠償責任
    之發生，必須客觀上公有公共設施之設置或管理有欠缺為前提，倘國家對於公有
    公共設施之設置或管理並無欠缺，縱人民受有損害，國家自不負賠償責任。又公
    有公共設施管理有欠缺應指有維護不週、疏於檢修致該公共設施事後發生瑕疵而
    不具備通常應有之狀態、作用或功能，以致於欠缺安全性而言，即必須管理機關
    有管理維護修補之作為可能而『未為及時修補，或未設立警告標誌』，始足當之
    。（最高法院七十二年台上字第三一八二號判決、七十三年台上字第三九三八號
    判例意旨可資參照）。而公共設施建造後因維持、修繕及保管不完全，不具備通
    常應有之狀態、作用或功能，致缺乏安全性，此「安全性之欠缺」，應依通常情
    況，考量各項客觀因素認定之，亦即應綜合考慮公共設施之構造、用法、場所的
    環境及利用狀況等情事，客觀、具體、個別決定。
  (二)查被上訴人發包予榮金公司承攬施作之「一一四線浮洲橋改建工程」，業於九十
    一年一月二十五日實際竣工等情，業據被上訴人提出與其所述相符之榮金公司竣
    工日報表影本（見原審卷第七七至第八二頁）為證，核與證人即榮金公司代表人
    林健盛於原審到場證述情節相符（見原審卷第一○七頁），並有榮金公司所提卷
    附陳報狀、通車剪報、工程合約影本（見原審卷第一八三至第一八九頁）附卷可
    稽，堪以採信，是上訴人主張其等發生系爭事故時，系爭路段尚在施工中，被上
    訴人「應提高注意義務」或「可預見污泥散落路面」云云，即屬無據。其次，系
    爭路段平整無缺，為兩造所不爭，堪信為真；又系爭路段偶有污泥散落雖會造成
    行車之危險，被上訴人為系爭路段之管理機關，其所屬養護人員，在例行性巡邏
    時發現，固負有排除之義務，惟路面遭來往車輛滲漏污泥乃屬偶發情事，於人力
    配置上實無從要求被上訴人二十四小時隨時巡查以排除此偶發事故，而依被上訴
    人所提「公路局平時養路巡察要點」第四條規定：「各級養路工程人員辦理一般
    道路平時養路巡查次數規定如下：養路監工站長或養路監工員每一星期經常巡查
    所養護路線至少一次，管線挖掘施工中路段應列為重點，每一星期巡查至少二次
    ．．．。」等語，有該規定影本在卷足憑（見原審卷第一一四頁），被上訴人既
    為系爭路段之管理機關，自應依前開規定定時養護系爭路段，應於每星期巡查系
    爭路段一次。查依被上訴人所提卷附被上訴人機關巡查紀錄所載，被上訴人於本
    件事故發生之九十一年二月三日前分別於九十一年一月二十九日、同年月三十日
    、三十一日、二月一日進行路面狀況之巡邏，有該紀錄影本在卷足憑（見原審卷
    第七三至七六頁），足證被上訴人就系爭路段均依前揭要點進行平時之經常巡邏
    與維護，而上開巡查間隔，衡情已足發現系爭路段經常發生之一般性養護所需，
    揆諸前開說明，尚難認被上訴人平時所盡之管理義務有所欠缺。至系爭路段於上
    開例行性巡查以外之時間倘發生偶發事故，自非被上訴人所得及時排除，應以被
    上訴人於知悉後是否及時排除，以判斷被上訴人管理是否欠缺。
  (三)查本件事故發生於九十一年二月三日晚上八時三十分許，為兩造所不爭，參諸訴
    人丙○○於原審言詞辯論程序中自承：系爭路段是上訴人夫婦每天上下班所必經
    路段，平時早上約九至十點及下午八、九點時會經過，二月三日上午上班經過時
    並未看見污泥，下班經過時才看見等語（見原審卷第一六六、第一六七頁）；又
    證人即事發當日晚上八至十時負責巡邏該路段之沙崙派出所員警陳啟川、莊國勝
    於原審到場證稱：系爭路段是由該派出所人員輪流巡邏，每天每二小時要巡邏一
    次，案發當天晚上六至八時輪值一班並未發見系爭路段有污泥，至其二人輪值（
    即晚間八至十時班）巡邏至該處時才發現系爭事故及路面污泥，並非有人通報才
    去，而依該派出所巡邏記錄慣例，巡邏員警於發生特殊事故時始會將該事故記錄
    於巡邏簿內等語（見原審卷第一六八、一六九頁），經核與該派出所巡邏紀錄簿
    內「該路段於九十一年二月三日晚間八時前並無特殊事故記錄」內容相符，又查
    該巡邏記錄簿並記載「九十一年二月三日，於二十時三十分浮州橋迴轉道往樹林
    市方向有被不詳車輛所滲漏之污泥土道路，造成道路濕滑凹凸不平，有名機車騎
    士摔倒‧‧‧」等語，有該記錄簿影本在卷足憑（見原審卷第一七七頁），綜上
    判斷，系爭路段路面散落污泥應在九十一年二月三日晚上八時至八時三十分許間
    發生，與上訴人發生本件車禍事故相距未逾三十分鐘，該路段散落污泥既係於例
    行性巡查時間外發生之偶發事故，自難期被上訴人以例行巡查方式排除，且被上
    訴人於該偶發事故前未獲通知，自無從知悉而及時採取相當防範或排除措施，則
    被上訴人抗辯其於本件事故發生前，尚無從知悉污泥散落予以排除以避免上訴人
    遭受損害等情，應堪認定，揆諸前開說明，自難以被上訴人未排除該散落污泥即
    認為其管理有所欠缺。況污泥可能造成機車摔倒之情況，應為初始散落未乾之際
    ，縱被上訴人立即發現或接獲通報，在被上訴人立即採取必要之警示或清除前尾
    隨或接續而至之機車極可能因該污泥造成事故，被上訴人於此情形下並無護修補
    之作為可能，自難期被上訴人於知悉該污泥散落即及為修補或設立警告標誌，自
    難謂被上訴人有管理之欠缺，此外上訴人復未舉他證足以證明被上訴人對於系爭
    路段之管理有欠缺，是上訴人之主張，委無足取。
三、綜上所述，系爭路段散落污泥係例行性巡查以外時間發生之偶發事故，被上訴人
    就該污泥之排除，並無管理欠缺情事，則上訴人縱令受有損害，被上訴人亦無須
    國家賠償責任，從而，上訴人依國家賠償法第三條第一項規定，求為判命被上訴
    人給付上訴人丙○○六萬五千三百七十五元、上訴人甲○○○二十一萬七千九百
    十元，並均加計自九十一年七月一日起至清償日止按法定利率計算之利息，為無
    理由，應予駁回。原審為上訴人此部分請求敗訴判決，核無不合。上訴意旨指摘
    原判決此部分不當，聲明廢棄改判，為無理由，應予駁回。
四、本件判決之基礎已臻明確，兩造其餘攻擊防禦及舉證，核與判決並無影響，無庸
    一一論列，併此敘明。
五、據上論結，本件上訴為無理由，依民事訴訟法第四百三十六條之一第三項、第四
    百四十九條第一項、第七十八條，判決如主文。
中　　　華　　　民　　　國　　九十三　　年　　　一　　　月　　 三十 　　日
                                      民事第二庭
                                          審判長法  官    丁蓓蓓
                                                法  官    黃雯惠
                                                法  官    李家慧
右為正本係照原本作成。
本件不得上訴。
中　　　華　　　民　　　國　　九十三　　年　　　二　　　月　　  三  　　日
                                                書記官 劉芳菊
